臺灣臺北地方法院民事裁定
110年度消債職聲免字第109號
聲  請  人  
即  債務人  邱世君  

相  對  人  
即  債權人  臺灣銀行股份有限公司

法定代理人  許志文  
代  理  人  林子迪  
相  對  人  
即  債權人  上海商業儲蓄銀行股份有限公司


法定代理人  陳善忠  
代  理  人  曹𦓻峸  
相  對  人  
即  債權人  台北富邦商業銀行股份有限公司

法定代理人  程耀輝  


相  對  人  
即  債權人  裕融企業股份有限公司

法定代理人  嚴陳莉蓮


上列當事人因聲請消費者債務清理事件，本院裁定如下：
    主  文
債務人邱世君不予免責。
    理  由
一、按法院為終止或終結清算程序之裁定確定後，除別有規定外
    ，應以裁定免除債務人之債務；法院裁定開始清算程序後，
    債務人有薪資、執行業務所得或其他固定收入，扣除自己及
    依法應受其扶養者所必要生活費用之數額後仍有餘額，而普
    通債權人之分配總額低於債務人聲請清算前二年間，可處分
    所得扣除自己及依法應受其扶養者所必要生活費用之數額者
    ，法院應為不免責之裁定。但債務人證明經普通債權人全體
    同意者，不在此限；債務人有下列各款情形之一者，法院應
    為不免責之裁定，但債務人證明經普通債權人全體同意者，
    不在此限：㈠於7年內曾依破產法或本條例規定受免責；㈡故
    意隱匿、毀損應屬清算財團之財產，或為其他不利於債權人
    之處分，致債權人受有損害；㈢捏造債務或承認不真實之債
    務；㈣聲請清算前二年內，因消費奢侈商品或服務、賭博或
    其他投機行為，所負債務之總額逾聲請清算時無擔保及無優
    先權債務之半數，而生開始清算之原因；㈤於清算聲請前一
    年內，已有清算之原因，而隱瞞其事實，使他人與之為交易
    致生損害；㈥明知已有清算原因之事實，非基於本人之義務
    ，而以特別利於債權人中之一人或數人為目的，提供擔保或
    消滅債務；㈦隱匿、毀棄、偽造或變造帳簿或其他會計文件
    之全部或一部，致其財產之狀況不真確；㈧故意於財產及收
    入狀況說明書為不實之記載，或有其他故意違反本條例所定
    義務之行為，致債權人受有損害，或重大延滯程序；債務人
    有前條各款事由，情節輕微，法院審酌普通債權人全體受償
    情形及其他一切情狀，認為適當者，得為免責之裁定，消費
    者債務清理條例（下稱消債條例）第132條、第133條及第13
    4條、第135條分別定有明文。又消債條例之立法目的，在於
    使陷於經濟上困境之消費者，得分別情形依該條例所定重建
    型債務清理程序（更生）或清算型債務清理程序（清算）清
    理債務，藉以妥適調整其與債權人及其他利害關係人之權利
    義務關係，保障債權人之公平受償，並謀求消費者經濟生活
    之更生機會，從而健全社會經濟發展；消費者依清算程序清
    理債務，於程序終止或終結後，為使其在經濟上得以復甦，
    以保障其生存權，除另有上述消債條例第133條、第134條所
    規定不予免責之情形外，就債務人未清償之債務原則上採免
    責主義（消債條例第1條、第132條立法目的參照）。
二、經查：
  ㈠債務人前因有不能清償債務情事，於民國109年9月21日具狀
    向本院聲請調解，於調解不成立後，經本院以110年度消債
    清字第76號裁定自110年7月21日上午11時起開始清算，並命
    司法事務官進行清算程序。因債務人名下僅有台北富邦商業
    銀行股份有限公司（下稱富邦商銀）松山分行存款新臺幣（
    下同）447元、第一銀行內科園區分行1元、101年出廠之普
    通重型機車1台外，無其他財產，因前開財產不敷清償消債
    條例第108條所定之費用及債務，本院司法事務官於110年9
    月22日裁定終止清算程序確定等情，合先敘明。　　　
　㈡經本院依職權通知全體債權人及債務人就債務人免責與否表
    示意見：
  ⒈債權人臺灣銀行股份有限公司（下稱臺灣銀行）具狀陳稱：
    不同意免責，債權為就學貸款，與一般貸款性質不同，且債
    務人年僅28歲，尚有37年勞動年限，努力工作日後非有不能
    理清其債務。
  ⒉債權人上海商業儲蓄銀行股份有限公司（下稱上海商銀）具
    狀陳稱：債務人自清算開始期間至終止，未提出任何資產供
    債權人分配，請考量是否有消債條例133條規定不免責事由
    。
  ⒊債權人富邦商銀具狀陳稱：不同意免責，債權為就學貸款，
    與一般貸款性質不同，相對人取得就學貸款後因無力清償，
    將負債轉由銀行承擔，顯非事理之平。
  ⒋裕融企業股份有限公司（下稱裕融公司）具狀陳稱：債務人
    年輕有還款能力，且債務人所購買車輛為賓士，非一般民生
    必需品，故不同意債務人免責。
  ⒌債務人具狀並到庭陳稱：債務人已符合免責要件，並無法定
    不免則事由，請准予免責。
　㈢債務人有消債條例第133條所定不免責事由：
  ⒈債務人自陳於法院裁定開始清算後，工作為臨時工，每月薪
    資為2萬4,000元等情，有債務人110年11月22日陳報狀、109
    年度所得資料清單、健保投保資料附卷可佐（本院卷第69頁
    至第75頁），故本院認應以每月收入2萬4,000元，作為其於
    法院裁定開始清算程序後每月固定收入。
　⒉債務人主張裁定開始清算程序起迄今之每月必要生活費用，
    以臺北市110年度每人每月最低生活費之1.2倍計算。查債務
    人設籍於臺北市信義區（見調解卷第143頁戶籍資料），依
    消債條例第64條之2、消債條例施行細則第21條之1第3項規
    定，每月必要生活費用即應依其居住之臺北市信義區所屬臺
    北市政府公告110年度每人每月最低生活費1.2倍即2萬1,202
    元計算。是以，債務人於本院裁定開始清算程序後，以其每
    月收入2萬4,000元，扣除每月必要生活費用2萬1,202元後仍
    有餘額2,798元（計算式：24,000-21,202=2,798）。堪認債
    務人合於消債條例第133條前段之要件，為具清償能力之人
    ，故依同條後段規定，尚應審究普通債權人之分配總額是否
    低於債務人聲請清算前二年間可處分所得扣除自己所必要生
    活費用之數額。
　⒊又債務人聲請清算前二年（即107年9月21日至109年9月21日
    ）收入部分，依債務人之債務人109年9月21日陳報狀、收入
    切結書、財產及收入狀況說明書所示（見調解卷第9頁至19
    頁、第75頁），債務人於107年9月21日至109年9月21日間因
    從事自由業臨時工，每月收入可得2萬4,000元，是債務人聲
    請清算前二年之所得為57萬6,000元（計算式：2萬4,000元×
    24=57萬6,000元）。而債務人聲請清算前二年之必要生活費
    用部分，依債務人所提財產及收入狀況說明書、民事陳報狀
    所載（見調解卷第21頁、本院卷第69頁至第71頁），其於聲
    請清算前二年之支出應以臺北市107、108、109年度每人每
    月最低生活費之1.2倍即19,388元、19,896元、20,406元計
    算。查債務人聲請清算前二年居住於臺北市信義區，此有戶
    籍資料附卷（見調解卷第143頁），依消債條例第64條之2、
    消債條例施行細則第21條之1第3項規定，債務人主張於聲請
    清算前二年之生活必要支出共計為48萬911元【計算（19,38
    8×10/30）+（19,388×3）+（19,896×12）+（20,406×8）+（
    20,406×21/30）＝48萬911元，小數點以下四捨五入】。故債
    務人聲請清算前二年之可處分所得為57萬6,000元，扣除債
    務人聲請清算前二年之必要支出48萬911元後，尚餘9萬5,08
    9元（計算式：57萬6,000-48萬911元=9萬5,089元），然全
    體普通債權人於本件清算程序未受分配，且全體債權人未同
    意債務人免責，揆諸首揭規定，債務人已有消債條例第133
    條所定之不免責事由。
　㈣債務人無消債條例第134條第4款之不免責事由：
  ⒈按修正前消債條例第134條第4款規定，債務人之浪費行為屬
    不免責之事由，實務上適用結果，債務人多因有此款事由而
    不獲免責，為免對債務人過度嚴苛，應予以適度限縮為消費
    奢侈商品或服務，並參照第20條、第44條、第64條、第82條
    及第133條等規定，限於債務人於聲請清算前2年內，所為消
    費奢侈商品或服務等不當行為，始足當之（消債條例第134
    條第4款修正理由參照）。故107年12月26日修正公布之消債
    條例第134條第4款即規定須債務人聲請清算前二年內，因消
    費奢侈商品或服務、賭博或其他投機行為，所負債務之總額
    逾聲請清算時無擔保及無優先權債務之半數，而生開始清算
    之原因。
  ⒉債權人裕融公司雖主張債務人所購買車輛為賓士，非一般民
    生必需品，故不同意債務人免責，並提出貸款暨動產抵押契
    約書（見本院卷第61頁），惟依上開契約書顯示，債務人係
    作為契約之連帶保證人而背負債務，自難認其因購買高價車
    輛而有奢侈消費情事。另本院依職權調閱債務人入出境資料
    可知，債務人曾於聲請清算前2年內之108年3月8日至108年3
    月12日間，出境前往菲律賓、以及108年12月4日至108年12
    月5日間出境前往柬埔寨之紀錄，此有入出境資訊連結作業
    查詢在卷可憑（見本院卷第31頁），惟債務人主張菲律賓期
    間機票及住宿皆由友人所支付、至柬埔寨係因協助寀奕國際
    公司遞送文件，費用均由公司支付云云，業據其提出陳報狀
    、入出國日期證明書附卷（見本院卷第69頁至第79頁），經
    本院衡酌債務人出國之目的、次數尚屬合理，堪信債務人主
    張出國費用均由友人及公司支付乙節屬實，是債務人出國相
    關費用既非由債務人自己支出，自無消費奢侈商品或服務等
    不當行為，而無構成消債條例第134條第4款所定應不免責事
    由各節甚明。
  ㈤債務人無消債條例第134條各款之不免責事由：
  ⒈債權人臺灣銀行、裕融公司、富邦銀行主張債務人目前年約2
    8歲，具有工作能力與還款能力之情況，債務人當竭力清償
    債務，以防消債條例被濫用，阻礙社會經濟健全及債權人公
    平受償機會，以及就學貸款性質與一般貸款不同云云，惟上
    開主張未具體說明或提出相當事證釋明債務人符合本條例之
    何項不免責之規定，是此部分債權人主張債務人不應免責等
    語，即無足採。
　⒉又查債務人並非7年內曾依破產法或消債條例規定受免責者，
    復查無債務人有何隱匿、毀損應屬清算財團之財產，或以顯
    不相當之對價出賣其財產等不利於債權人之處分、捏造債務
    或承認不真實之債務、隱匿、毀棄、偽造或變造帳簿或其他
    會計文件之全部或一部，致其財產之狀況不真確等行為，復
    無聲請清算前1年內，已有清算之原因，而隱瞞其事實，使
    他人與之為交易致生損害之行為，且無明知已有清算原因之
    事實，非基於本人之義務，而以特別利於債權人中之一人或
    數人為目的，提供擔保或消滅債務之行為，亦無故意於財產
    及收入狀況說明書為不實之記載，或有違反消債條例第9條
    第2項到場義務、第41條出席及答覆義務、第81條第1項提出
    財產及收入狀況說明書、債權人、債務人清冊義務、第82條
    第1項報告義務、第89條生活儉樸及住居限制義務、第101條
    提出清算財團書面資料義務、第102條第1項移交簿冊、文件
    及一切財產義務、第103條第1項答覆義務、第136條第2項協
    力調查義務之行為等消債條例第134條各款所定之不免責事
    由，自難認債務人有應為消債條例第134條不免責裁定之情
    形，應堪認定。
三、綜上所述，本件債務人經法院為終止清算程序之裁定確定，
    雖無消債條例第134條各款所列之不免責事由，惟債務人有
    消債條例第133條所定不免責事由，且未經普通債權人全體
    同意其免責，揆諸首揭規定，本件應予債務人不免責，爰裁
    定如主文。至法院為不免責之裁定確定後，聲請人繼續清償
    債務如附表所示，依消債條例第141條或142條之規定，可再
    行聲請法院裁定免責，附此敘明。
中　　華　　民　　國　　111 　年　　1 　　月　　12    日
                  民事第二庭  法  官  林怡君
以上正本係照原本作成。
如不服本裁定應於送達後10日內向本院提出抗告狀，並繳納抗告
費新臺幣1,000元。
中　　華　　民　　國　　111 　年　　1 　　月　　12　　日
                              書記官  陳俐妙   
附表：

附錄：
一、債務人繼續清償得聲請法院裁定免責之規定：
　　消費者債務清理條例第141條第1項
　　債務人因第133條之情形，受不免責之裁定確定後，繼續清
    償達該條規定之數額，且各普通債權人受償額均達其應受分
    配額時，得聲請法院裁定免責。
    消費者債務清理條例第142條第1項
　　法院為不免責或撤銷免責之裁定確定後，債務人繼續清償債
    務，而各普通債權人受償額均達其債權額之20％以上者，法
    院得依債務人之聲請裁定免責。
二、債務人聲請法院裁定免責之說明：
　　債務人於本裁定確定後，繼續清償至如附表所示第141條所
    定數額時，得依第141條規定聲請裁定免責，或繼續清償至
    如附表第142條所定債權額20％時，依第142條規定聲請裁定
    免責。